臺灣高等法院民事裁定　　　　　　　　　96年度抗字第1081號
抗　告　人　丙○○
　　　　　　乙○○
　　　　　　丁○○
抗告人因與甲○○間優先購買拍賣標的物事件，對於中華民國96
年5月14日臺灣新竹地方法院95年度執字第1443號裁定提起抗告
，本院裁定如下：
    主  文
原裁定廢棄。
    理  由
一、抗告人以伊分別為坐落新竹縣芎林鄉○○○段204-1、204-6
    3、204-64、204-65、204-66、204-67、204-68、204-69、
    204-70、204-71、204-72、204-73、204-74、204-75、204-
    78、204-79、204-80、204-81、204-100、204-101、204-10
    2、204-103、204-104、204-105、204-106、204-107、204-
    108、204-109、204-110、204-111、204-113號土地（下稱
    系爭土地）之地上權人，因系爭土地業經原法院強制執行拍
    賣，並於民國96年3月28日由相對人甲○○標得，爰依土地
    法第104條第1項規定，聲請優先購買系爭土地。原法院以相
    對人否認抗告人之優先購買權，抗告人應另行起訴，而駁回
    抗告人之聲請。抗告人不服，因而抗告前來。
二、按土地法第104條所定之優先購買權，為物權之先買權；先
    買權人於該不動產出賣於第三人時，有權向不動產所有人以
    意思表示，使其負有移轉其不動產於自己，而自己負有支付
    所有人原與第三人所約定代價之義務，故亦為形成權之一種
    ，最高法院67年度第5次民事庭庭推總會議決議(一)可資參照
    。次按執行程序中優先購買之人對執行標的物主張優先購買
    ，引致當事人或利害關係人對此有所爭執而聲明異議時，執
    行法院就其准予優先購買之執行行為究竟是否合於程式，例
    如主張優先購買之人是否提出資格證明（如拍賣公告地上權
    人有優先購買權，即應提出地上權他項證明書、或土地登記
    簿謄本）及是否表示優先購買意思等事項予以審認，但無庸
    就主張優先購買之人是否確具備優先購買資格（如優先購買
    人之地上權是否生效之爭執）進行實體審認，蓋後者非聲明
    異議所得救濟，同院95年度台抗字第180號裁判意旨可供參
    考。查，抗告人分別為系爭土地之地上權人，原法院不僅於
    系爭土地拍賣公告上載明上揭地上權設定情形，並於96年3
    月28日系爭土地拍定之翌（9）日通知抗告人於10日內具狀
    聲明是否願依同樣條件優先購買，該通知於同年4月3日、9
    日送達抗告人後，抗告人乃於同年4月14日具狀聲明行使優
    先承買權，並檢附地上權契約書、他項權利（地上權）證明
    書，足認抗告人就系爭土地有地上權已提出資格證明，有相
    關案卷可憑。相對人雖於原法院調查時，以抗告人於系爭土
    地上並未建有房屋為由，否認抗告人具備優先購買資格，惟
    因原法院對優先承買權利是否存在，並無實體審認權，自應
    由有爭執之相對人另行訴請確認，原法院竟認應由抗告人依
    民事訴訟途徑救濟，而未審認抗告人提出之優先購買資格證
    明已否合於程式，尚有未合。況優先購買權既為形成權之一
    種，而抗告人亦於系爭土地拍定後具狀表示優先承買，若其
    主張優先購買權為可採，自無待代理債務人出賣之執行法院
    同意即已生效。綜上，本件原法院未就抗告人主張優先購買
    之資格證明為形式審認，竟以抗告人應另行訴請確認為由，
    駁回抗告人優先承買之聲請，於法自有未合。抗告意旨，指
    摘原裁定不當，求予廢棄，為有理由，又因抗告人就系爭土
    地得否主張優先承買，仍應由原法院就抗告人提出之證明文
    件予以審認，爰予發回原法院另為適法之處理。
三、據上論結，本件抗告為有理由。依強制執行法第30條之1，
    民事訴訟法第492條，裁定如主文。
中　　華　　民　　國　　96　　年　　8 　　月　　27　　日
                    民事第九庭
                        審判長法　官  黃熙嫣
　　　　　　　　　　　  　　　法　官  呂太郎
　　　　　　　　　　　　  　　法　官  楊力進
正本係照原本作成。
本裁定除以適用法規顯有錯誤為理由，並經本院許可外，不得再
抗告。如提起再抗告，應於收受後10日內委任律師為訴訟代理人
向本院提出再抗告狀。並繳納再抗告費新台幣１千元。
中　　華　　民　　國　　96　　年　　8 　　月　　28　　日
　　　　　　　　　　　　　　　書記官  蕭進忠
